最高法院民事判決　　　　　　　　　　　　　　　八十六年度台上字第二○二四號
　　上　訴　人　乙○○
　　　　　　　　甲○○
　　　　　　　　吳政志
　　　　　　　　吳政忠
　　　　　　　　吳憲治
　　被 上訴 人　霖泰建設股份有限公司
　　法定代理人　黃秀玉
右當事人間請求損害賠償事件，上訴人對於中華民國八十五年八月二十八日台灣高等
法院第二審判決（八十四年度重上字第四六二號），提起上訴，本院判決如左：
    主  文
上訴駁回。
第三審訴訟費用由上訴人負擔。
    理  由
本件被上訴人主張：兩造於八十二年五月二十五日簽立合建契約書（下稱契約書），
由上訴人提供其共有之坐落台北市○○區○○段二小段第一○○、一○一地號土地及
其上建物台北市○○街○段二十號一至四樓之房屋乙棟，交由伊規劃建築。訂約後伊
即依約墊借一千一百六十一萬九千元（新臺幣、下同）予上訴人，供其償還對臺北區
中小企業銀行股份有限公司（下稱台北企銀）及訴外人上陽建設股份有限公司（下稱
上陽公司）之負債，並給付廿萬元保證金，及代其償還台北企銀利息、違約金合計三
百零三萬一千三百九十七元，以代原約定保證金五百萬元之交付。詎上訴人未依約點
交房地與伊。且兩造原約定以前開土地向北投區農會辦理貸款，以清償上訴人對台北
企銀之負債，亦因上訴人未能理清與房屋承租人之糾紛，致貸款不成。嗣上訴人竟於
八十三年九月間將前開土地及房屋全部出售予訴外人元成建設股份有限公司（下稱元
成公司），並於同年十一月廿四日為所有權之移轉登記，上訴人已無從履行合建契約
。兩造就墊借款部分，原約定自上訴人分得之房屋預售款中，或完工前分次清償，現
已因可歸責於上訴人之事由致給付不能，自應以該給付不能發生之時，為清償期屆至
之時。另上訴人於訂約後向伊索款前後計一百三十七萬五千元，伊並支付仲介人酬勞
二百八十萬元，加上前交付之保證金三百廿三萬一千三百九十七元，合計支出七百四
十萬六千三百九十七元，均屬因上訴人給付不能所致之損害，應由上訴人賠償等情。
爰求為命上訴人連帶返還上述墊借款、賠償損害，並分別按約定利率、法定利率計算
遲延利息之判決。（被上訴人於第一審係請求上訴人連帶給付墊借款一千一百六十七
萬九千元本息及債務不履行之損害賠償七百四十萬六千三百九十七元本息，於原審撤
回墊借款中辦理自用住宅代書費二萬元、抵押貸款設定登記規費四萬元之請求，爰就
墊借款部分減縮請求為一千一百六十一萬九千元本息。原審除減縮部分外，廢棄第一
審所為命上訴人給付之金額超過一千四百八十五萬零三百九十七元及其中三百二十三
萬一千三百九十七元自八十四年八月二十七日起之法定遲延利息並命上訴人連帶給付
部分之判決，改判被上訴人敗訴，被上訴人對之未聲明不服。）。
上訴人則以：因被上訴人未依約於六個月內完成建築設計及請領建照，伊自得為同時
履行之抗辯，拒絕點交前開房地。又被上訴人亦未依約定代伊清償台北企銀貸款，且
拒依雙方協議退還房屋承租人押租金及預付租金，致北投區農會拒絕撥款，前開房地
又遭台北企銀聲請再查封、拍賣，伊乃將前開土地轉售元成公司。因被上訴人未依約
代償債務，伊於催告無效後，已於八十三年三月十日解除契約，並得依約沒收保證金
，伊嗣後轉售之行為，自不構成給付不能。縱有給付不能之情事，亦非可歸責於伊。
且被上訴人亦與有過失，應減免伊之賠償金額。又被上訴人請求之仲介費、吳政忠索
款三十七萬五千元部分，均非契約約定之給付，被上訴人請求賠償，亦屬無據等語，
資為抗辯。
原審以：查被上訴人主張兩造於八十二年間簽立契約書，依約上訴人應交付前開房屋
及土地，由被上訴人規劃建築。訂約後被上訴人即依約交付保證金及墊借款項予上訴
人，嗣後兩造約定向北投區農會辦理抵押貸款，因前開房屋之承租人不願出具承諾書
予該農會，致該農會拒絕撥款，上訴人並於八十三年十一月廿四日將前開房地移轉登
記與訴外人元成公司等情，為上訴人所不爭，並有合建契約書、土地及建物登記簿謄
本附卷可證，堪信為真實。雖上訴人以前開情詞置辯，惟查上訴人於八十三年一月七
日寄予被上訴人之存證信函，係以被上訴人未依約申請建築線指示、鑑界、複丈及申
請建造執照等由，就伊應履行之點交房屋義務，為同時履行之抗辯，並催告被上訴人
依約解決台北企銀債務，撤銷法院對前開房地之查封。至同年三月十日，上訴人即以
被上訴人未依約解決台北企銀之查封事宜為由，解除合建契約。又上訴人並陳稱：於
存證信函中所指被上訴人未依約申請建造執照，係作為其未點交房屋之抗辯，解約係
以被上訴人簽發予台北企銀之支票退票為由等語。是就被上訴人申請鑑界及辦理建造
執照乙事，上訴人並未催告被上訴人履行，即與本件爭點無涉，自無庸審究，而僅就
上訴人有無先代償台北企銀債務，該銀行再度查封前開房地，可否歸責被上訴人等爭
執論斷之。按上訴人所辯被上訴人有先代其償還台北企銀貸款二千七百萬元，撤銷該
行查封程序之義務云云，為被上訴人所否認，上訴人雖以契約書第六條、第十七條、
第十八條等約定及被上訴人前已代償該筆欠款部分本金五百萬元，復簽發面額計二千
二百五十一萬二千六百六十八元之支票三紙予台北企銀等為其立證方法。惟綜觀上開
三條之約定，其中第十八條係將被上訴人應為之各項給付併列，並定明上訴人還款之
期間，原非針對台北企銀之貸款而為約定，而第十七條則載明有關台北企銀之二千七
百萬元貸款償還之方式，自應以第十七條之約定，為處理該筆貸款之依據。而該條係
約定，由上訴人提供前開土地為擔保，由被上訴人向銀行辦理抵押貸款以清償上訴人
對台北企銀所負債務，並非於貸款前，被上訴人即有先代償之義務。至於上開第六條
所謂「有關銀行查封事宜，由被上訴人負責處理，利息由被上訴人代墊」，係指被上
訴人應處理當時前開土地為台北企銀查封之事項，其重點在使債權人撤銷查封，並非
謂被上訴人應先償還台北企銀所有債務，此觀被上訴人事後代墊利息及借款予上訴人
供其償還部分本金後，台北企銀即撤銷查封，兩造以該土地再向北投區農會辦理抵押
貸款等情即明，是該第六條之約定，顯無從採為上訴人所稱被上訴人應先代償全部債
務之依據。次查被上訴人於八十二年七月三十日、同年八月三十一日分別匯款三百三
十六萬五千二百一十元、二百萬元至上訴人乙○○在台北企銀之帳戶，以清償台北企
銀之部分本息，並簽發八十二年九月廿九日期、同年十月三十日期、同年十一月三十
日期，面額計二千二百五十一萬二千六百六十八元之支票三紙予台北企銀，為兩造不
爭之事實，並有被上訴人提出之匯款回條及匯款申請書暨上訴人提出之支票及退票理
由單可證，雖堪認被上訴人有代償債務及簽發支票之情事，惟被上訴人主張係因兩造
於八十二年七月間即談妥辦理貸款，伊因預期可取得貸款，故先代償部分本息及簽發
支票，事後因上訴人未能解決其與房屋承租戶之糾紛，致北投區農會拒絕撥款等語。
經詢問證人即受兩造委託辦理向北投區農會申請貸款之人褚淑芬證稱：「係吳憲治介
紹伊認識郎勇法（被上訴人公司原負責人），雙方說要辦理貸款還台北企銀……向北
投區農會貸款，經該會審查，其間並請中華鑑定公司（應係中國不動產鑑定中心股份
有限公司之誤）鑑價，鑑價審查花了一個多月，在打算向北投區農會借款前，伊已花
了一個多月與其他銀行接洽，最後才找到北投區農會」、「因北投區農會估價之數額
未達兩造擬貸之款項，所以才找中華鑑定公司鑑定，等鑑價下來才與北投區農會談定
」、「據上訴人兄弟及郎勇法告訴我，是要拿此筆款項還台北企銀之欠款」等語，足
證兩造確係約定以向銀行貸得之款項償還台北企銀債務。且依該證人所述之時間推算
，其在與北投區農會接洽前一個多月即受兩造委託辦理貸款事務，與北投區農會接洽
後，因該會原估價低於兩造申貸之金額，才委託鑑定，審查、鑑價費時一個多月，而
該鑑定係於八十二年九月三日完成，有鑑定報告書乙件附卷可稽，則該證人應係於八
月間與北投區農會接洽，同年七月間受兩造委託辦理貸款事項，是被上訴人主張兩造
於八十二年七月間談定向銀行抵押借款以清償台北企銀債務等情，堪信為真實。上訴
人指稱係於被上訴人簽發交付台北企銀八十二年九月廿九日之支票退票後，伊始勉強
同意辦理抵押貸款云云，應非事實。兩造既於八十二年七月間約定辦理貸款，並於同
年八月間與北投區農會接洽、鑑價，則被上訴人係因可取得貸款以清償台北企銀欠款
，而於同年七月三十日、同年八月三十一日先墊付五百萬元款項償還台北企銀，並於
八十二年九月十七日交付上述同年九月廿九日、十月三十日、十一月三十日期之支票
三紙予上訴人乙○○，以避免該銀行追索債務，亦符情理，尚難因被上訴人有墊借款
項及簽發支票之事實，即認於貸款核撥前，被上訴人有先代償全部欠款之義務。上訴
人雖又提出合建案銀行融資明細表，其上記載地主負擔部分包括代墊銀行貸款二千七
百萬元，以之作為被上訴人應先墊付該筆欠款之證明。然查該明細表係附於契約書之
後，主要在核計建築融資之數額，而依契約書之文義，兩造既係約定以銀行貸款清償
台北企銀之債務，該明細表原無從採為被上訴人同意於貸款前代償全部債務之證明，
且事後兩造亦約定向北投區農會辦理抵押貸款，以清償對台北企銀之債務，是該明細
表亦不足為有利上訴人之認定。而兩造向北投區農會申辦抵押貸款，係於八十二年十
月十六日為辦理抵押權設定登記，嗣因前開房屋承租人楊美鳳以未能取回押租金及預
付租金為由，拒絕簽立承諾書予北投區農會，致該農會拒絕撥款等情，亦為兩造所不
爭，並有土地登記簿謄本在卷可證。上訴人主張因被上訴人未依約給付承租人二百六
十萬元，致承租人拒絕簽署承諾書，責在被上訴人云云，並以證人周萬德（承租人楊
美鳳之合夥人）於台灣台北地方法院八十四年自字第一三○號刑事案件所證：「郎勇
法說要負責那二百六十萬元，要我們趕快簽，但因未看到錢，所以未簽立」等語為其
立證方法。被上訴人則稱於協商時，伊原已備妥支票及現金，如上訴人承諾被上訴人
提出之三條件（不得再將前開房屋出租，如經被上訴人同意出租，所收押金及租金優
先償還此一借款，及日後辦理貸款不得拖延。），伊即願付款，因上訴人拒絕承諾伊
提出之條件，故協議不成等語。查依契約書所載，被上訴人並無代上訴人償還房屋承
租人押租金及預付租金之義務，則郎勇法於協商時，催請承租人簽立承諾書，並對承
租人表示其負責給付該款項，能否謂兩造間已明定該筆款項須由被上訴人一方支付，
已非無可疑。且證人周萬德於原審準備程序中就其於刑事案件所為之上開陳述為說明
，稱：「第一次見面時，房東（指上訴人）表示押租金等支票係其父拿走，伊兄弟無
錢支付，希望建商拿錢出來付款，不知建商有無答應，他們內部如何講，伊不知情。
伊在刑事庭主要是敘述未拿到現金所以未簽，並未說該筆錢要由郎勇法負責。當日在
餐廳協商時，因建商與房東還在商談，伊短暫停留後即離去，伊要兩造談好後再找伊
談」等語，又參與該次協商之證人褚淑芬亦證稱：「就兩造協商之過程，被上訴人一
方表示此筆款項未在合建契約範圍內，雙方還要就原契約加以協調、修正，至於兩造
內部如何約定，伊不知情」等語，上開證人與兩造均無利害關係，其證言應屬可信，
可見在與周萬德協商時，兩造並未達成協議，上訴人辯稱被上訴人承諾付款予承租人
云云，即無可採。本件兩造既約定以貸款所得清償台北企銀欠款，被上訴人並因而預
付支票予台北企銀，嗣因上訴人未能退還承租人押租金及預付之租金，承租人拒絕簽
立承諾書，致北投區農會遲未撥款，而被上訴人又無先代上訴人償還台北企銀債務之
義務，則被上訴人簽發交付台北企銀之支票退票，即難謂係可歸責於被上訴人。是於
上開支票退票後，債權人台北企銀再度查封系爭房地，被上訴人自不負排除之義務。
因而上訴人催告被上訴人解決債務，撤銷查封程序，即屬無據，其所為解除契約之意
思表示，自不發生解除之效力。兩造之合建契約既未經上訴人合法解除，則於兩造合
建關係存續中，上訴人將前開房地轉售第三人，並為所有權移轉登記，致原訂契約無
從履行，應構成給付不能，該給付不能之狀態，既係因上訴人轉售房地所致，自應認
可歸責於上訴人，是被上訴人請求上訴人負債務不履行之損害賠償責任，即無不合。
又在取得貸款前，被上訴人既無先代償台北企銀債務之義務，則上訴人辯稱被上訴人
與有過失及以被上訴人違約為由，主張沒收保證金云云，亦無可取。另就被上訴人墊
借之款項，兩造原約定由上訴人分得房屋預售款償還或於完工前分四次退還予被上訴
人，既因上訴人移轉前開房地所有權予第三人而不能發生，自應認於上訴人給付不能
之時（八十三年十一月二十四日），為上訴人所負債務之清償期屆至之時。被上訴人
請求上訴人返還其墊借之款項，應屬有據。次就上訴人分別依債務不履行損害賠償及
返還借款之法律關係請求之各項金額審酌如次：（一）損害賠償部分：被上訴人請求
上訴人賠償之損害金雖為七百四十萬六千三百九十七元，惟僅其中保證金三百廿三萬
一千三百九十七元：包括簽約保證金廿萬元，八十二年五月二十六日被上訴人代償上
訴人積欠台北企銀之利息、違約金共一百六十二萬五千九百三十五元，同年六月廿六
日代償上訴人應付台北企銀利息三十二萬元，同年七月三十日代付利息三十六萬五千
二百一十元，同年十月十八日代付利息三十萬元及十萬六千元及同年十月廿日代付利
息一萬六千九百十八元，有被上訴人提出收據、匯款回條、匯款申請書等為證，並為
上訴人所不爭，堪認屬實，自應由上訴人賠償之。（二）借款一千一百六十一萬九千
元部分：被上訴人主張其依契約書第六條第二款約定，借款六百六十一萬九千元予上
訴人，供其償還訴外人上陽公司，另借款五百萬元，供上訴人清償積欠台北企銀之部
分本金等情，為上訴人所不爭，並有上陽公司簽收之協議書、匯款回條、匯款申請書
在卷可憑，被上訴人請求上訴人返還，應屬正當。而就借款之利息部分，被上訴人主
張兩造係約定以年息百分之十三計算，並以合建契約附加條款第三條第四款所載為證
，上訴人雖辯稱該附加條款係為辦理融資貸款而為約定，本件既未辦理融資貸款，自
不得依該約定計算利息云云。惟查附加條款之內容，除約定貸款設定抵押之年限、融
資之期間外，其第三條計五款，均係有關返還墊借款部分之約定，可見該附加條款並
非全為抵押貸款而約定，且該附加條款亦未載明以辦理融資貸款為生效要件，上訴人
辯稱因未辦理土地融資貸款，該條款不生效力云云，亦非可取。按該附加條款第三條
第四款記載「墊借部分，依土地貸款之銀行利率百分之十三計算」，參酌契約書約定
上訴人向台北企銀貸款之利息由被上訴人墊付，被上訴人並借款供上訴人償還上陽公
司，則被上訴人要求上訴人按土地貸款之銀行利率支付其利息，應符常情，而所謂「
依土地貸款之銀行利率百分之十三計算」等語，應係指該約定利率計算之依據，是被
上訴人主張兩造就借款部分約定有利率，應屬可採。又兩造既明定借款之利率，可見
本件消費借貸係屬有償，其利息原應自各筆借款借用日起算，被上訴人於八十二年八
月三十一日交付最後乙筆借款，其請求上訴人自同年十月七日起計付利息，自無不合
。又兩造約定之利息，係使用借用物之對價，與債務人遲延給付後，就金錢債務應支
付之利息有別，被上訴人本於兩造間之約定，請求上訴人給付借用期間之利息，期限
屆至後，亦得請求按約定利率計算之遲延利息，上訴人辯稱被上訴人主張之利息起算
日非清償期，與法不合云云，即無可取。從而，被上訴人請求上訴人賠償因債務不履
行所受之損害三百廿三萬一千三百九十七元，及自八十四年八月廿七日起算之法定遲
延利息，另返還借款一千一百六十一萬九千元，並自八十二年十月七日起按年息百分
之十三計付利息，均屬正當，應予准許。為其心證之所由得，並敘明上訴人其餘防禦
方法無逐一論述必要之理由。爰於上開範圍內維持第一審所為上訴人敗訴之判決，駁
回其上訴，經核於法並無違誤。上訴論旨仍執陳詞，並以原審取捨證據、認定事實及
解釋契約之職權行使，指摘原判決為不當，求予廢棄，非有理由。
據上論結，本件上訴為無理由。依民事訴訟法第四百八十一條、第四百四十九條第一
項、第七十八條，判決如主文。
中      華      民      國    八十六    年      六      月    二十六    日
                              最高法院民事第五庭
                                  審判長法官  張  福  安
                                        法官  蘇  茂  秋
                                        法官  蘇  達  志
                                        法官  顏  南  全
                                        法官  葉  賽  鶯
      右正本證明與原本無異
                                              書  記  官
中      華      民      國    八十六    年      七      月      四      日
